【裁判字號】    97,訴,1481
【裁判日期】    980527
【裁判案由】    拆屋還地
【裁判全文】
臺灣桃園地方法院民事判決              97年度訴字第1481號
原      告  丁○○
            戊○○
            丙○○
共      同
訴訟代理人  林清漢律師
複  代理人  庚○○
            黃翔琳
被      告  英倫別墅社區管理委員會
法定代理人  乙○○
訴訟代理人  蔡文玲律師
            甲○○
參  加  人  盈益建設有限公司
法定代理人  己○○
訴訟代理人  邱秀珠律師
上列當事人間請求拆屋還地事件，於民國98年5 月20日辯論終結
，本院判決如下：
    主      文
原告之訴及假執行之聲請均駁回。
訴訟費用由原告負擔。
    事實及理由
壹、程序部分：
一、按就兩造之訴訟有法律上利害關係之第三人，為輔助一造起
    見，於該訴訟繫屬中，得為參加。當事人得於訴訟繫屬中，
    將訴訟告知因自己敗訴而有法律上利害關係之第三人。民事
    訴訟法第58條第1 項、第65條第1 項定有明文。被告於民國
    97年12月1 日具狀以該坐落於桃園縣龍潭鄉○○段891 地號
    土地（下稱系爭891 地號土地）上之地上物係訴外人盈益建
    設有限公司（下稱盈益公司）所興建後點交予被告者，而現
    遭原告以被告無權占有系爭土地起訴請求拆除還土，則盈益
    公司應為本件法律上利害關係之人，為此聲請告知訴訟，並
    經本院依法將各該書狀送達於盈益公司，盈益公司亦於98年
    1 月13日具狀聲明參加訴訟（卷第54頁），先予敘明。
二、再按訴狀送達後，原告不得將原訴變更或追加他訴，但擴張
    或減縮應受判決事項之聲明者，則不在此限。民事訴訟法第
    255 條第1 項第3 款定有明文。又原告於判決確定前，得撤
    回訴之全部或一部。但被告已為本案之言詞辯論者，應得其
    同意。訴之撤回應以書狀為之。但於期日，得以言詞向法院
    或受命法官為之。以言詞所為訴之撤回，應記載於筆錄，如
    他造不在場，應將筆錄送達。訴之撤回，被告於期日到場，
    未為同意與否之表示者，自該期日起；其未於期日到場或係
    以書狀撤回者，自前項筆錄或撤回書狀送達之日起，十日內
    未提出異議者，視為同意撤回。同法第262 條亦定有明文。
    經查，本件原告起訴時，以系爭891 地號土地為其所有，遭
    被告無權占用，依民法第767 條、第179 條規定，請求被告
    拆除還地，並返還相當於租金之不當得利金，求為判決：(一)
    被告應將坐落系爭891 地號土地上如起訴狀附圖所示橘色部
    分（面積以實測為準）之地上物拆除，返還土地予原告。(二)
    被告應給付原告新台幣（下同）402,695 元，及自起訴狀繕
    本送達翌日起至清償日止，按年息百分之5 計算之利息。(三)
    被告應自97年8 月1 日起至使用期間內止，每月15日給付原
    告12,990元；嗣於本院會同兩造及大溪地政事務所測量人員
    勘測被告占用系爭891 地號土地所在位置及實際面積後，原
    告於98年5 月20日具狀將上開訴之聲明第1 項更正為：(一)被
    告應將坐落系爭891 地號土地上如附圖編號A （佈告欄，面
    積1.35平方公尺）、附圖編號B （攔車柵欄，面積0.2 平方
    公尺）、附圖編號C （柱子，面積1.26平方公尺）、附圖編
    號D （圍牆，面積1 平方公尺）、附圖編號E （鐵門）之地
    上物拆除後，返還土地予原告3 人。(二)被告應將坐落同段89
    1- 3地號土地（下稱系爭891-3 地號土地）上如附圖編號F
    （守衛室，面積9.55平方公尺）之地上物拆除後，返還土地
    予原告戊○○。(三)被告應將坐落系爭891-3 地號土地、同段
    891-6 地號土地（下稱系爭891-6 地號土地）上如附圖編號
    G （柱子，面積1.26平方公尺）、附圖編號H （圍牆，面積
    8.72平方公尺）之地上物拆除後，返還土地予原告3 人。原
    起訴聲明第2 項、第3 項則撤回該部分之起訴。核其上開更
    正後之聲明僅屬擴張及減縮原起訴狀所載之第1 項聲明，而
    不涉及訴之變更或追加，應予准許。又原告撤回原起訴狀所
    載之第2 、3 項聲明，業經被告當庭表示同意（卷第97頁）
    ，亦應准許。
貳、實體部分：
一、原告起訴主張：
  (一)系爭891 、891-6 地號土地為原告3 人所有，應有部分各3
    分之1 ，系爭891-3 地號土地則係戊○○單獨所有；其中系
    爭891-3 、891-6 地號土地係先後於92年10月22日、93年1
    月14日自系爭891 地號土地分割而來（以下系爭891 、891-
    3 、891-6 地號土地合稱系爭土地）。查被告未經原告之同
    意，擅自於附圖編號A 、B 、C 、D 、E 、F 、G 、H 所示
    位置、面積設置佈告欄、攔車柵欄、柱子、圍牆、鐵門、守
    衛室、柱子、圍牆等地上物（下稱系爭地上物），無權占有
    系爭土地，爰依民法第767 條之規定，本於所有權人之地位
    ，訴請被告拆除系爭地上物，並將土地返還予所有權人即原
    告。
  (二)被告雖執原告書立予參加人之「道路使用權同意書」辯稱有
    權使用系爭土地云云。然查，該「道路使用同意書」僅係表
    示原告同意提供系爭土地為「公眾」之道路使用或供作埋放
    地下管線、電線桿等公共設施使用，並非同意任何人於使用
    道路上私設地上物，故被告所有之系爭地上物占用系爭土地
    ，並無法律上占有之權源。並聲明：1.被告應將坐落系爭89
    1 地號土地上如附圖編號A （佈告欄，面積1.35平方公尺）
    、附圖編號B （攔車柵欄，面積0.2 平方公尺）、附圖編號
    C （柱子，面積1.26平方公尺）、附圖編號D （圍牆，面積
    1 平方公尺）、附圖編號E （鐵門）之地上物拆除後，返還
    土地予原告3 人。2.被告應將坐落同段891-3 地號土地（下
    稱系爭891-3 地號土地）上如附圖編號F （守衛室，面積9.
    55平方公尺）之地上物拆除後，返還土地予原告戊○○。3.
    被告應將坐落系爭89 1-3地號土地、同段891-6 地號土地（
    下稱系爭891-6 地號土地）上如附圖編號G （柱子，面積1.
    26平方公尺）、附圖編號H （圍牆，面積8.72平方公尺）之
    地上物拆除後，返還土地予原告3 人。4.願供擔保請准宣告
    假執行
二、被告則以：被告社區之區分所有權人係向參加人陸續購入社
    區房地，陸續有人察覺社區○○道路之產權問題，乃向參加
    人提出質疑，參加人乃提出地主即原告所書立之「道路使用
    權同意書」，被告雖未能同意僅有土地使用權，故持續與參
    加人爭執中，然原告既已出具該「道路使用權同意書」，被
    告即屬有權占有系爭土地，且原告訴請拆除還地亦屬民法第
    148 條之權利濫用，不應准許。又原告3 人本身亦為被告社
    區之原始起造人之一，即為廣義出賣人，理應與建商共同負
    責，且渠等對於被告社區建築情況應知之甚詳，於系爭地上
    物設置時未表示異議，足見原告亦同意系爭地上物之設置。
    基此，被告占用系爭土地係經原告同意，為有權占用，原告
    訴請拆除還地，不應准許。並聲明：原告之訴及假執行之聲
    請均駁回。如受不利益之判決，願供擔保請准宣告免為假執
    行。
三、參加人則以：該「道路使用權同意書」係原告簽立予參加人
    收執，載明原告願意提供系爭土地設置公共設施使用，所謂
    設置公共設施之真意，即係指供英倫別墅社區設置警衛室等
    地上物使用，而參加人為商人，不可能如原告所述係為公眾
    建造地上物，且原告為被告社區建物之原始起造人之一，於
    系爭地上物設置時，原告不可能不知悉，卻未表示反對意見
    ，可見原告亦同意系爭地上物之設置。
四、兩造不爭執事項：
  (一)系爭891 、891-6 地號土地為原告3 人所有，應有部分各3
    分之1 ，系爭891-3 地號土地則係戊○○單獨所有；其中系
    爭891-3 、891-6 地號土地係先後於92年10月22日、93年1
    月14日自系爭891 地號土地分割而來（卷第5-6 、102-103
    頁之土地登記謄本）。
  (二)系爭地上物為參加人所設置，並已點交予被告社區區分所有
    權人所有，分別坐落於系爭土地如附圖所示之位置、面積（
    如附圖、卷第29頁點交證明）。
  (三)原告於91年8 月31日書立「道路使用權同意書」予參加人收
    執（卷第58-59 頁道路使用權同意書）。
  (四)被告社區建物共88戶，為參加人所興建，其中78戶登記之原
    始起造人為參加人，原告丁○○則登記為被告社區編號D2、
    D3二戶之原始起造人、戊○○登記為社區編號A2、A3二戶之
    原始起造人、丙○○登記為社區編號C5、C6二戶之原始起造
    人（卷第60-62 頁桃園縣政府使用執照起造人附表存根、桃
    園縣政府使用執照卷第151- 168頁）。
  (五)被告社區建物於92年12月間取得建造執照、於93年2 月25日
    申報開工、於94年7 月17日竣工、於94年9 月15日取得使用
    執照（桃園縣政府使用執照卷第168 頁）。
五、原告主張系爭土地為原告所有，遭被告所有之系爭地上物無
    權占用，請求拆除還地等語。被告、參加人則以系爭地上物
    之設置係經被告同意所為，故為有權占用等語為辯。是本件
    爭點厥為被告所有之系爭地上物占用系爭土地是否有合法權
    源？經查：原告於91年8 月31日書立予參加人之「道路使用
    權同意書」載以：「立書人名下所有土地座落：龍潭鄉○○
    段891 、892 地號土地共貳筆，願提供開闢八米寬道路及埋
    設地下管線及設置公共設施等無償提供公眾永久使用之道路
    。…。道路位置詳如附圖。」，觀諸該同意書之內容，原告
    除同意以系爭891 地號土地提供開闢八米寬道路外，另亦同
    意埋設地下管線及設置公共設施；而該道路使用權同意書既
    係書立予參加人收執，參加人又為被告社區建物之興建人，
    且觀諸卷附現場道路照片之設置情形（卷第48頁下方照片）
    ，該道路緊鄰被告社區進出大門，顯然該道路之設置係專為
    被告社區建物興建完成後入住住戶與外界聯繫所用，可見該
    同意書所謂「同意設置公共設施」之真意，亦當係針對被告
    社區住戶日後使用之公共設施，而非如原告所稱係限於為「
    公眾」所設之公共設施甚明。又者，原告登記為被告社區建
    物之原始起造人之一，對於被告社區建物坐落位置理當有相
    當之知悉，且原告所有之系爭土地緊鄰被告社區建物坐落位
    置，系爭地上物設置位置又係位於上開專供被告社區住○○
    ○道路之二側，可見於系爭地上物設置時，原告顯然知悉系
    爭地上物坐落於系爭土地上，卻未於設置時表示異議，而任
    由參加人設置，益徵原告書立道路使用權同意書時之真意係
    同意參加人設置系爭地上物以供被告社區住戶之公共使用，
    否則原告自當於參加人設置之際即立即表示異議，何以迄今
    始提出本件之訴。
六、從而，被告所有坐落於系爭土地上之系爭地上物，既係得原
    告同意所設置者，當屬有權占用，而原告既已同意使用，又
    於本件以所有權人之地位訴請拆除返還，核無理由，應予駁
    回。原告之訴既經駁回，其假執行之聲請，亦失所附麗，應
    併予駁回。
七、結論：本件原告之訴為無理由，依民事訴訟法第78條，判決
    如主文。
中    華    民    國    98    年    5     月    27    日
                  民事第一庭    法  官  陳雪玉
如對本判決上訴，須於判決送達後二十日內向本院提出上訴狀。
上列正本證明與原本無異。
中    華    民    國    98    年    6     月    8     日
                                 書記官 吳瓊英
附圖

司法院資訊處製作；財團法人民間司法改革基金會備份。
